【裁判字號】    90,易,142
【裁判日期】    900710
【裁判案由】    恐嚇取財
【裁判全文】
臺灣臺東地方法院刑事判決                            九十年度易字第一四二號
    公  訴  人  臺灣臺東地方法院檢察署檢察官
    被      告  甲○○
右列被告因恐嚇取財案件，經檢察官提起公訴（八十九年度偵字第二二三二號），本
院判決如左：
    主  文
甲○○意圖為自己不法之所有，以恐嚇使人將本人之物交付，未遂，處拘役伍拾日，
如易科罰金以參佰元折算壹日。如卷內所示「大家鄉親來批判」之傳單壹紙沒收之。
    事  實
一、甲○○前因將伊向臺東縣政府承租臺東縣鹿野鄉○○段二０五－二（重測後改編
    為同鄉○○段六一－一地號農牧耕作土地）及所竊佔同鄉○○段二六－一地號國
    有土地（下稱係爭土地）出售予告訴人，被訴侵占等案件，經臺灣高等法院花蓮
    分院判處有期徒刑三月確定，並自民國（下同）八十八年十月二十六日入監服刑
    。乙○○於同年十二月初，因經呂春鼎問及甲○○多天未見，而告知可能係服刑
    ，嗣甲○○於執行完畢後，在某喜宴之場合經由陳傳枝轉述係自呂春鼎處得知伊
    服刑之情（下稱犯案服刑經過）後，竟萌生加害乙○○名譽及意圖為自己不法之
    所有之犯意，於八十九年九月十四日郵寄信件，限乙○○須於同年九月二十四日
    前，賠償伊名譽損失新臺幣（下同）五十萬元，或到廟中發重誓所簽發面額新臺
    幣（下同）一百十二萬是否係借款？或提出伊坐牢之證據，否則將夾於信中已印
    製四百份，而內載略以：「乙○○此人非常惡劣陰險奸詐，世人再找沒有第二人
    ，小弟甲○○初次跟他土地買賣受到很悲哀之下場，讓渡五公頃多的土地，原價
    我要五百萬，經過介紹人三次討價還價，降到四百六十萬元，我說四百六十萬元
    要現金，結果留下百萬轉借他一年，一分利連利息連利息一百十二萬元，連利息
    都吃掉，（下稱買賣土地及給付款項事件）... 放火燒空屋詐領保險金六百多萬
    ，這麼丟臉見不得人的事都做... 另一張切結書沒簽名蓋章，當天晚上接過時，
    我想好朋友沒有留意看，無疑有詐，金融方面我有救他二次，他卻恩將仇報為著
    一百多萬打官司打了五年... 他所賺的錢大部分是詐術賺得.. 還有他老婆死，
    領保險金二千五百多萬，別人沒聽說過... 」等內容之「大家鄉親來批判」傳單
    ，散佈或夾報傳諸於大眾，而生危害乙○○名譽之安寧、保全，致乙○○心生畏
    懼後報警處理，甲○○始未得逞。
二、案經乙○○訴由臺東縣警察局臺東報告臺灣臺東地方法院檢察署檢察官偵查起訴
    。
    理  由
一、訊據被告甲○○固坦承寄發夾有上開傳單之信件予告訴人乙○○，惟矢口否認有
    恐嚇及恐嚇取財之犯行，辯稱：伊雖曾因侵占等案件服刑三月，惟告訴人於上開
    案情未確定前，即散佈伊坐牢之消息，又伊有予告訴人選擇到廟中發誓或提出伊
    坐牢證明，即可免除給付金額云云。經查：
  (一)被告犯案服刑經過已如前述，嗣被告就上開判決提起非常上訴，經最高法院發回
    臺灣高等法院花蓮分院復就被告侵占部分改判無罪、竊佔部分改判免訴後，聲請
    冤獄賠償經駁回等情，業據被告供述、告訴人指述在卷，復有本院八十八年度易
    字第九九號；臺灣高等法院花蓮分院八十八年度上易字第一五三號、八十九年度
    上更（一）字第一號、八十九年度賠字第一號裁判書及被告在監在押查詢表等件
    在卷可稽，是上開事實應堪認定。
  (二)至被告於上開傳單內所載買賣土地及給付款項事件經過等情。經查：告訴人因向
    被告購買係爭土地總價四百六十萬元，嗣告訴人簽發以發票日為八十六年三月三
    十一日、票號ＦＡ0000000號、面額一百十二萬元、以鹿野地區農會為付
    款人之支票予被告，嗣屆期提示經退票後，被告遂於本院向告訴人提起給付上開
    票款訴訟等情，有本院八十六年度東簡第三六四號及八十七年度簡上第十五號判
    決書查詢資料各一紙在卷可稽。而上開支票上之金額究係系爭土地買賣尾款？被
    告借予告訴人之款項？雖經本院刑事庭及高花院均認被告已明知告訴人簽發上開
    支票，實際上係用以支付其受讓係爭土地之尾款，雙方之間並無借貸關係存在，
    且告訴人並未施用詐術，向被告詐借一百萬元之情事，被告竟意圖使告訴人受刑
    事處分，於八十七年六月一日以言詞向臺東地檢署申告，並於該署八十七年六月
    二十五日上午偵查時，故意虛構事實，當庭向檢察官誣告稱：告訴人於八十五年
    三月底，在其臺東縣鹿野鄉○○村○○路二十八號宅內，向其借款一百萬元，約
    定月息百分之一，由伊當場交付現款一百萬元予被告收受，告訴人則簽交上開支
    票一紙，屆期不獲兌現，詎告訴人事後竟改稱係土地讓渡價款之餘款，涉有詐欺
    罪嫌等語，而經本院認被告意圖使告訴人受刑事處分，向該管公務員誣告，而判
    處有期徒刑五月，經被告上訴經花高院駁回上訴後，復經被告提起上訴經最高法
    院認被告所為上開申告，是否即能使告訴人發生成立詐欺罪之刑事處分問題，不
    無研究之餘地，以原判決就此未予審酌說明，即論以誣告罪責，亦有理由不備之
    違誤，而撤銷原判決發回花高院更新審理，有本院八十七年度訴字第二三三號、
    臺灣高等法院花蓮分院八十八年度上訴十八號、最高法院九十年度台上二三九三
    號判決書各一紙在卷可稽。是被告申告被告有詐欺犯行，而涉犯誣告罪一節，雖
    尚未確定，然被告卻執與告訴人買賣系爭土地係受詐欺，而於傳單上載稱告訴人
    非常惡劣陰險奸詐等情，實已損告訴人名譽之情，應堪認定。
  (三)至同上開傳單內載：「被告放火燒空屋詐領保險金六百多萬，這麼丟臉見不得人
    的事都做」云云一節，業為告訴人所否認。經查：告訴人於七十五年五月十九日
    晚上十時三十分許外出時，未將所經營之商店即臺東縣鹿野鄉○○村○○路三○
    之一號內部分桶裝香蕉水、松香水，二甲苯加蓋，致汽體蒸發漏逸於屋內，遇電
    冰箱之啟動馬達火花，於於同月二十日零時二十一分許起燃，燒燬上開三○之一
    號及三二號房屋及店內五金材料，並延燒至同路二八號二樓，經本院於七十五年
    十二月二日判決告訴人因失火燒燬現供人使用之住宅，處有期徒刑三月，並經上
    訴法院駁回上訴確定，有本院七十五年度易字第三九二號及臺灣高等法院七十六
    年度上易字第十三號判決書卷可稽。然被告復於上開判決確定後，向臺東地方法
    院檢察署檢察官告發告訴人放火燒燬上開建築物詐領保險金，經該署檢察官以，
    該告發部分與上開案號確定刑事判決所認定之犯罪事實，有方法結果之牽連關係
    ，為裁判上一罪關係，屬法律上同一案件，為上開確定判決效力所及，依刑事訴
    訟法第二百五十二條第一款為不起訴之處分，有該署八十八年度偵字第一四八○
    號不起訴處分書一紙在卷可稽。嗣經本院向蘇黎世產物保險股份有限公司高雄分
    公司（原華僑產物保險公司）查詢結果：並無上開房屋之投保理賠資料，有該公
    司九十年五月二十四日（九○）理字第○二四號函一紙在卷可稽。另參諸被告供
    稱：曾打電話給保險公司，該公司說因時間太久，資料沒有保存那麼久（見九十
    年六月二十一日訊問筆錄參照）等語，況並無證據足證告訴人確有放火詐領保險
    金之情。是被告於傳單內為上開所載，實有損被告名譽之實，應堪認定。
  (四)另上開傳單內容述及告訴人因配偶死亡，領有保險金二千五百多萬，質疑未曾聽
    過理賠金額如此之多一節云云。經查：告訴人配偶劉清嬌曾向國泰人壽保險股份
    有限公司（下稱國泰公司）投保險別代號各為萬代福二○二及二一一之終身壽險
    三筆，嗣於八十七年三月十日死亡後，國泰公司理賠並給付受益人約一千五百三
    十六萬元等情，有國泰公司九十年六月一日國壽字第九○○六○○○九號函暨所
    附保險契約要保書、保險契約狀況一覽表、死亡理賠給付明細表影本各一份在卷
    可稽。是國泰公司既已理賠，被告復未提出佐證告訴人有詐領保險金之證據，本
    院復查無證據足以證明上開理賠之存疑性，是被告將此懷疑遽載於傳單內，並綜
    合承上所稱放火詐領保險金一節，將使人質疑告訴人投保上開保險之合法性。是
    有損告訴人之名譽等情，已堪認定。
  (五)且上開傳單內容述及告訴人所賺款項，大部分均係詐欺所得等情。經查：雖被告
    所舉均係與告訴人買賣土地糾紛（參照被告於本院九十年六月二十一日庭陳資料
    ），而認在金額上係受詐欺，惟被告上開所述，或未經訴訟確定，或僅一己之言
    ，復查無證據可證其詞，是尚無法就此認定告訴人有被告所載上情。是被告以此
    空泛之詞，顯已足貶損告訴人名譽。
  (六)綜上所述，被告雖限期告訴人賠償伊名譽損失，或者到廟中發重誓，或提出伊坐
    牢之證據為目的，然被告確曾服刑三月，卻以足損告訴人名譽，而內容無法證其
    實之傳單夾於信件中，致告訴人心生畏懼。是本院徵諸全案卷證，本諸刑事訴訟
    法直接審理及言詞審理主義之精神，認被告係有恐嚇取財之主觀犯意。
二、核被告所為係犯刑法第三百四十六條第三項、第一項恐嚇取財未遂罪。被告雖已
    著手恐嚇取財行為之實施，惟未生取財之結果，其行為尚屬未遂，爰依刑法第二
    十六條前段之規定，按既遂犯之刑度減輕其刑。原審酌被告近六十七歲之齡，卻
    因與告訴人買賣土地致迭生訴訟多年，耗損精神、勞力，又不甘所認於買賣價金
    受告訴人詐欺之下，遂藉故告訴人散佈伊確曾入獄服刑之詞，於信中夾帶尚難證
    實為真實之傳單，危害告訴人名譽之安寧、保全，及恐嚇告訴人交財物，致告訴
    人心生畏懼，嚴重影響告訴人之名譽等情，及考量被告年齡、品行、犯罪目的、
    手段、犯罪後態度等一切情狀，量處如主文所示之刑，並諭知易科罰金之折算標
    準。上開「大家鄉親來批判」之傳單，為被告所有業經其供述在卷，且為供其犯
    罪所用之物，爰依刑法第三十八條第一項第二款、第三項之規定宣告沒收。
據上論斷，應依刑事訴訟法第二百九十九條第一項前段，刑法第三百四十六條第三項
、第一項、第二十六條前段、第四十一條第一項前段、第三十八條第一項第二款、第
三項，罰金罰鍰提高標準條例第一條、第二條判決如主文。
本案經檢察官林俊峰到庭執行職務中
中      華      民      國      九十     年       七     月      十     日
                                  臺灣臺東地方法院刑事庭
                                          法  官  陳兆翔
右正本證明與原本無異。
如不服本判決，應於判決送達後十日內向本院提出上訴狀。（須附繕本）
「切勿逕送上級法院」
                                          書記官  蘇美琴
中      華      民      國      九十     年       七     月     十一    日
附記
刑法第三百四十六條第三項、第一項
前二項之未遂犯罰之。
意圖為自己或第三人不法之所有，以恐嚇使人將本人或第三人之物交付者，處六月以
上五年以下有期徒刑，得併科一千元以下罰金。


司法院資訊處製作；財團法人民間司法改革基金會備份。
